---
title: "Relative interaction Index on survival data"
subtitle: "First approaches"
author: "Mompeán, E."
date: "today"
format:
  html:
    toc: true
    toc-depth: 2
    number-sections: true
    code-fold: true
    code-tools: true
    code-summary: "Code"
    theme: cosmo
    code-line-numbers: true
editor: visual
execute:
  warning: false
  message: false
bibliography: ../../09-bib/bibliography.bib
biblio-style: ../../09-bib/ecology.csl
lightbox: true
---

# Introducción 

Las interacciones entre plantas son motores cruciales de la composición y diversidad de las comunidades. Estas pueden ser directas (entre dos especies) o indirectas (cuando una tercera especie modifica la interacción entre las dos primeras) [@Michalet2014]. 

* **Tipos de efectos indirectos:**
  * **Facilitación indirecta:** Ocurre cuando una especie reduce la competencia que sufren otras dos [@Michalet2014 & @Michalet2017].
  * **Competencia indirecta:** Se produce cuando un facilitador aumenta tanto la biomasa de una especie competidora que esta acaba perjudicando a una tercera especie (beneficiaria original) [@Michalet2014 & @Michalet2017].

* **Mecanismos de Interacción:**
  * **Competencia por recursos (Explotación):** Interacción indirecta a través de un recurso limitado común (agua, nutrientes) [@Michalet2017].
  * **Interferencia:** Forma directa de competencia donde un organismo interfiere activamente con la capacidad de otro para obtener recursos, por ejemplo, mediante la acumulación de hojarasca que actúa como barrera física o modifica la humedad del suelo [@Michalet2017].
  * **Efectos de Copa vs. Raíces:** Las plantas pueden tener efectos positivos (protección térmica) o negativos (competencia por luz) a través de su copa, y efectos variables a través de sus raíces (competencia por nutrientes o facilitación mediante micorrizas) [@Wang2017].

* **Interacciones "Ocultas":** A nivel de comunidad, el efecto neto puede parecer nulo si existen interacciones positivas y negativas que se compensan entre sí (balance), aunque estas interacciones individuales sigan determinando la composición de especies [@Michalet2014 & @Wang2017]. 

El empleo del índice **RII** responde a la necesidad de utilizar una métrica comparativa estandarizada que permita cuantificar con precisión tanto la **fuerza** como la **dirección** de las interacciones bióticas entre especies. A diferencia de otros índices, el RII destaca por ser **simétrico alrededor de cero**, lo que facilita una interpretación estadística equilibrada donde los valores positivos indican facilitación y los negativos competencia, acotando los resultados en un rango estricto entre +1 y -1. Esta propiedad resulta fundamental en estudios de comunidades complejas, ya que permite desglosar y comparar matemáticamente diferentes componentes de la interacción —como los efectos de la copa frente a los de las raíces, o los efectos directos frente a los indirectos—, revelando **"interacciones ocultas"** que a menudo se compensan entre sí y que no serían detectables mediante un análisis de efecto neto a nivel de comunidad [@Michalet2014; @Michalet2017 & @Wang2017].

# Objetivos

1) Establecer la metodología para la aplicación del cálculo del RII a nuestro caso de estudio. 

2) Explorar los resultados del cálculo del RII. 

3) Establecer la metodología para la aplicación de los análisis estadísticos necesarios para obtener conclusiones sobre qué efectos encontrados a través del RII son significativos. 

# Metodología

## Diseño experimental {#sec-design}

El estudio combinó tres factores principales para analizar la facilitación

* **Ambiente (2 niveles):** Se seleccionaron dos áreas colindantes en el Monte Público Jócar (Guadalajara): un pinar de *Pinus pinaster* (cubierta arbórea) y una zona abierta dominada por matorral tras un incendio en 2014.

* **Micrositio (4 niveles):** Se definieron según la especie de arbusto nodriza: jara (*Cistus ladanifer*), aliaga (*Genista scorpius*), rosa (*Rosa canina*) y un control sin vegetación denominado claro.

* **Especie facilitada (2 niveles):** Se plantaron dos quercíneas con estrategias ecológicas contrastadas: *Quercus ilex* (perennifolia y tolerante al estrés) y *Quercus faginea* (caducifolia y más sensible a la sequía).

Se seleccionaron aleatoriamente 60 réplicas por cada micrositio, distribuidas equitativamente entre los dos ambientes (30 en pinar y 30 en el abierto), lo que suma un total de 240 micrositios. En cada uno de estos micrositios se plantaron dos individuos: uno de cada especie de *Quercus*. 

## Cálculo del RII

El $RII$ es un índice estandarizado utilizado para cuantificar la fuerza y dirección de las interacciones bióticas. Su fórmula general es:

$$
RII = 
\frac{X_{\text{con vecinos}} - X_{\text{sin vecinos}}}{X_{\text{con vecinos}} + X_{\text{sin vecinos}}}
$$

Donde $X$ representa una medida de desempeño de la planta (comúnmente biomasa, riqueza de especies o abundancia).

Propiedades del RII:

* Es simétrico alrededor de cero.
* Varía entre -1 (competencia máxima) y +1 (facilitación máxima).

El $RII$ se cálcula normalmente sobre valores continuos (biomasa) o discretos positivos. Sin embargo, su cálculo sobre valores de supervivencia (distribución binomial, 0/1) es menos común. Aún así, puede aplicarse con algunas adaptaciones. 

### RII en datos binomiales (0/1)

El cálculo del RII en datos binomiales puede aplicarse casi de la misma manera. Por ejemplo, para el cálculo del RII entre las observaciones $i$ y $j$ ($RII_{ij}$), se toma el valor de supervivencia de la observación $i$ en presencia del arbusto ($S_{a_i}$) y se toma el valor de supervivencia del observación $j$ en ausencia del arbusto ($S_{b_j}$). Al tratarse de valores binomiales, el resultado solo puede dar +1, 0 o -1. En el caso en que tanto $S_{a_i}$ como $S_{b_j}$ sean 0, $RII_{ij}$ se define como 0 por convención.

$$
RII_{ij} = \frac{S_{a_i}-S_{b_j}}{S_{a_i}+S_{b_j}} 
$$ {#eq-RII}

except when:

$$
S_a+S_B=0\text{ ; }RII=0
$$

| ($S_{a_i}$) | ($S_{b_j}$) | ($RII_{ij}$)                  |
| --------- | --------- | --------------------------- |
| 1         | 0         | 1                           |
| 0         | 1         | -1                          |
| 1         | 1         | 0                           |
| 0         | 0         | 0 (defined by convention)   |

### RII en nuestro diseño experimental

**Comparación con todos los controles**

Como vimos en la @sec-design, nuestro diseño no presenta controles pareados. Esto implica que cada observación de supervivencia debajo de un arbusto no tiene una medida de supervivencia asociada en una posición sin arbusto cerncana. Por lo tanto, dada una réplica de supervivencia debajo de un arbusto, no hay ninguna réplica de los controles elegida para el cálculo del RII. La ausencia de controles pareados es una consecuencia lógica de que la aproxmiación original a la pregunta de investigación no tenía en cuenta el RII. 

Dado que ningún control es el predilecto para el cálculo del RII, se optó por la fuerza bruta y comparar la supervivencia debajo de cada individuo de arbusto con la supervivencia de todos los controles. Dado que existen 30 controles, cada especie de quercínea debajo de cada individuo de arbusto tendrá 30 valores de RII (@eq-RII). 

Por ejemplo, si queremos calcular el $RII$ de la interacción directa del *Cistus ladanifer* 1 ($RII_{Cistus_1}$) tendrán que calcularse 30 $RII$, uno para cada combinación con los controles ($RII_{Cistus_1 - Control_1}$, $RII_{Cistus_1 - Control_2}$, $RII_{Cistus_1 - Control_3}$, ..., $RII_{Cistus_1 - Control_{30}}$). 

Para obtener un valor único de $RII_{Cistus_1}$ se calcula el promedio de todos los valores.[^1] La misma lógica puede aplicarse para todos individuos:

$$
\overline{RII}_{Cistus_1}
=
\frac{1}{m}
\sum_{j=1}^{m}
RII_{Cistus_1j}
$$

[^1]: Esta aproximación da lugar a muchos valores de $RII$ por individuo. La estructura de medidas repetidas permite modelos mixtos para dar cuenta de la estructura anidada de las observaciones. Sin embargo, no se abordará en este reporte de resultados. 

**Establecer comparaciones de interés**

El método para el cálculo de un $RII$ por individuo implica la selección de qué comparaciones tienen significado biológico o interés para las preguntas experimentales que queremos abordar. 

Establecemos las siguientes restricciones sobre las comparaciones que tienen interés para el estudio. 

1) Todos los $RII$ se calcularán para la supervivencia dentro de una misma especie de quercínea. Por ejemplo, no tiene sentido calcular un $RII$ donde se comparan la supervivencia de *Q. ilex* debajo de *Cistus ladanifer* con la supervivencia de *Q. faginea* debajo de *Cistus ladanifer*. El trabajo asume que las quercíneas plantadas son lo suficientemente jóvenes (un año de edad) y están lo suficientemente separadas debajo del arbusto como para no establecer relaciones de competencia entre ellas. Si el trabajo tuviera esta interacción como pregunta experimental, sí tendría sentido calcular este tipo de $RII$. 

2) **Efectos directos de los arbustos** ($RII_{direct}^{shrubs}$). El efecto directo de los arbustos sobre la quercínea, es decir sin que esté implicado el pinar, se calculará como la supervivencia debajo del arbusto sin pinar, comparada con la supervivencia en los claros (regiones sin arbusto) sin pinar. 

3) **Efectos indirectos de los arbustos** ($RII_{indirect}^{shrubs}$). El efecto indirecto de los arbustos sobre la quercínea, es decir con el pinar implicado, se calculará como la supervivencia debajo del arbusto en en el pinar, comparada con la supervivencia en los claros (regiones sin arbusto) en el pinar. 

4) **Efectos directos del pinar** ($RII_{direct}^{pine}$). El efecto directo del pinar sobre la quercínea, es decir sin arbustos implicados, se calculará como la supervivencia en el pinar en los claros (regiones sin arbusto), comparada con la supervivencia en los claros sin pinar. 

5) **Efecto indirecto del pinar** ($RII_{indirect}^{pine}$). Existe un cuarto $RII$ que puede calcularse, que es el efecto indirecto del pinar sobre las quercíneas. Podría calcularse comparando la supervivencia de la quercínea debajo del arbusto en el pinar con la supervivencia debajo del arbusto sin pinar. Este $RII$ sería interesante si quisiéramos explorar como el efecto del pinar sobre las quercíneas cambia si tiene arbustos debajo. Sin embargo, una de las asunciones teóricas de nuestro experimento es que el pinar no se ve afectado por los arbustos creciendo debajo de él. El pinar actúa como un simple elemento que cambia las condiciones climáticas generales, y nuestra pregunta se centra en el efecto del pinar sobre los arbustos y las quercíneas. 

| Efecto | Tipo | Comparación (tratamiento vs control) | Condición del pinar | Condición de arbustos | Interpretación |
|--------|------|--------------------------------------|----------------------|------------------------|----------------|
| $RII_{direct}^{shrubs}$ | Arbustos (directo) | Bajo arbusto vs claro | Sin pinar | Variable arbusto vs claro | Efecto directo de los arbustos sobre la supervivencia de la quercínea sin influencia del pinar |
| $RII_{indirect}^{shrubs}$ | Arbustos (indirecto) | Bajo arbusto vs claro | Con pinar | Variable arbusto vs claro | Efecto de los arbustos sobre la quercínea cuando el pinar está presente |
| $RII_{direct}^{pine}$ | Pinar (directo) | Pinar vs sin pinar | En claros (sin arbusto) | Sin arbusto | Efecto directo del pinar sobre la supervivencia en ausencia de arbustos |
| $RII_{indirect}^{pine}$ | Pinar (indirecto) | Pinar vs sin pinar | Bajo arbusto | Bajo arbusto | Efecto del pinar sobre la quercínea cuando los arbustos están presentes (interacción contextual) |

## Análisis estadístico

Para determinar si los efectos detectados son estadísticamente significativos y cómo influyen en la comunidad, emplearemos dos métodos:

- Prueba t de una muestra (one-sample t-test): Se utiliza para determinar si el valor medio del RII es significativamente diferente de cero. Si lo es, existe un efecto significativo (facilitador si es >0, competitivo si es <0).

- ANOVA: Se usa para comparar si diferentes tipos de RII (ej. RII directo vs. indirecto) son significativamente distintos entre sí, lo que indica un efecto indirecto significativo. 

# Resultados

## Descripción de resultados

```{r}
library(tidyverse)
```

```{r}
source("01-scripts/01.21-survival.R")

# 1. Prepare data ----

# Select variables of interest
df.surv <- df.surv |> 
  select(Individual, Environment, microsite, quercus_sp, survival, surv_date) |> 
  mutate(survival = if_else(survival == 2, 1, survival))

# Create subdatasets per quercus species
df.surv.qf <- df.surv |> 
  filter(quercus_sp == "QF")

df.surv.qi <- df.surv |> 
  filter(quercus_sp == "QI")

# 2. Describe comparisons ----
# Each row: focal group (A) vs reference group (B). 

comparisons <- tibble(
  env_A  = c("pine canopy", "pine canopy",    "pine canopy",
              "gap",   "gap",       "gap",
              "pine canopy"),
  ms_A    = c("Cistus ladanifer",  "Rosa canina",    "Genista scorpius",
              "Cistus ladanifer",  "Rosa canina",    "Genista scorpius",
              "open"),
  env_B  = c("pine canopy", "pine canopy",    "pine canopy",
              "gap",   "gap",       "gap",
              "gap"),
  ms_B    = c("open",         "open",            "open",
              "open",         "open",            "open",
              "open"), 
  type_RII = c("Indirect", "Indirect", "Indirect",
                 "Direct",   "Direct",   "Direct",
               "Direct"), 
  Interacting_species = c("Cistus ladanifer", "Rosa canina", "Genista scorpius", 
                          "Cistus ladanifer", "Rosa canina", "Genista scorpius", 
                          "Pinus pinaster")
)

# 3. Compute RII ----
## Create function ----
calc_rii <- function(df, env_A, ms_A, env_B, ms_B, type_RII, Interacting_species) {
  
  # Create focal group
  focal <- df |>
    filter(Environment == env_A, microsite == ms_A) |>
    select(
      ind_A = Individual,
      env_A = Environment,
      ms_A = microsite,
      surv_A = survival,
      surv_date
    )
  
  # Create reference group
  ref <- df |>
    filter(Environment == env_B, microsite == ms_B) |>
    select(
      ind_B = Individual,
      env_B = Environment,
      ms_B = microsite,
      surv_B = survival,
      surv_date
    )
  
  # Inner join allow to make comparison only within the same date
  inner_join(focal, ref, by = "surv_date") |>
    mutate(
      type_RII = type_RII,
      Interacting_species = Interacting_species,
      RII = if_else(
        surv_A + surv_B == 0,
        0,
        (surv_A - surv_B) / (surv_A + surv_B)
      )
    )
}

## Apply function to every comparison and combine ----

df.rii.qi <- pmap(comparisons, calc_rii, df = df.surv.qi) |>
  bind_rows()

df.rii.qf <- pmap(comparisons, calc_rii, df = df.surv.qf) |>
  bind_rows()

## Compute aggregated RII per individual

aggID.df.rii.qi <- df.rii.qi |> 
  group_by(ind_A, env_A, ms_A, surv_date, type_RII, Interacting_species) |> 
  summarise(
    mean = mean(RII, na.rm = TRUE), 
    sd   = sd(RII, na.rm = TRUE)
  )

aggID.df.rii.qf <- df.rii.qf |> 
  group_by(ind_A, env_A, ms_A, surv_date, type_RII, Interacting_species) |> 
  summarise(
    mean = mean(RII, na.rm = TRUE), 
    sd   = sd(RII, na.rm = TRUE)
  )
```


**Encina**.

En efectos directos de los arbustos, los valores son positivos para las tres especies nodrizas en ambas fechas. Eso indica que, en ausencia de pinar, la supervivencia de *Q. ilex* fue en general mejor bajo arbusto que en claro. El efecto más fuerte aparece en el efecto directo de  *Pinus pinaster*. Entre fechas, el efecto facilitador de *Cistus ladanifer* se vuelve más fuerte en mayor del 2026, mientras que el efecto de *Genista scorpius* se acerca más a 0 (@fig-rii). 

En efectos indirectos de los arbustos, la lectura cambia un poco. *Cistus ladanifer* pasa a valores negativos en ambas fechas (−0.0805 y −0.145), lo que sugiere que bajo pinar su efecto sobre la supervivencia de *Q. ilex* es ligeramente desfavorable respecto al claro del mismo ambiente. No es un efecto muy fuerte, pero sí apunta a una posible inversión contextual. Las otras dos especies mantienen su efecto positivo, pero el efecto de *Rosa canina* se vuelve menos claro en la segunda fecha (@fig-rii). 

**Quejigo**

En *Q. faginea* se observa un patrón más contrastado que en *Q. ilex*. En los **efectos directos** sobre claros, el pinar muestra los valores más altos de RII en ambas fechas (0.567 y 0.530), lo que puede indicar una facilitación clara y consistente de la supervivencia bajo el dosel respecto al claro. Entre los arbustos, *Cistus ladanifer* presenta valores positivos pero más moderados (0.233 y 0.133), mientras que *Genista scorpius* y *Rosa canina* muestran efectos directos débiles, cercanos a cero en la segunda fecha. Esto sugiere que, para *Q. faginea*, el microambiente favorable de los arbustos solo se expresa de forma modesta, mientras que el pinar ejerce una influencia más marcada (@fig-rii).

En los **efectos indirectos** aparece el rasgo más llamativo: *Cistus ladanifer* muestra valores claramente negativos en ambas fechas (−0.287 y −0.330), bastante más intensos que en *Q. ilex*. Esto indica que, bajo pinar, la presencia de *Cistus* se asocia con una reducción relativa de la supervivencia de *Q. faginea* frente al claro del mismo ambiente. En cambio, *Genista scorpius* y *Rosa canina* apenas se apartan de cero (0.0333–0.0370 y 0.0667–0.00370), lo que apunta a efectos indirectos muy débiles o casi neutros. En conjunto, *Q. faginea* parece responder con mayor sensibilidad al contexto impuesto por el pinar y por ciertos arbustos, especialmente *Cistus*, lo que encaja con su mayor sensibilidad al estrés ambiental (@fig-rii).

Comparada con *Q. ilex*, *Q. faginea* no muestra una facilitación universalmente más intensa en todos los casos, pero sí presenta una **mayor polarización de respuestas**. Ambas especies se benefician del pinar, aunque el efecto es algo más fuerte y más consistente en *Q. faginea* en la primera fecha. Sin embargo, donde la diferencia es más clara es en la respuesta a *Cistus ladanifer* bajo pinar: en *Q. ilex* el RII indirecto de *Cistus* es negativo, pero moderado, mientras que en *Q. faginea* es claramente más negativo, lo que sugiere que la especie más sensible al estrés no solo puede beneficiarse más de ciertas condiciones protectoras, sino también sufrir con mayor intensidad los microambientes desfavorables. En síntesis, los datos apuntan a que *Q. faginea* es más reactiva al contexto ambiental, con una respuesta más sensible tanto a la facilitación del pinar como a los posibles efectos perjudiciales de algunos arbustos (@fig-rii).

```{r}
#| label: fig-rii
#| caption: "Mean (± SE) Relative Interaction Index (RII) of seedling survival for Quercus ilex and Quercus faginea. Positive values indicate facilitation and negative values indicate competition. Panels show survey date and interaction type (direct or indirect)."
agg.rii.qi <- 
aggID.df.rii.qi |> 
  filter_out(surv_date == "12/06/2025") |> 
  group_by(surv_date, type_RII, Interacting_species) |> 
  summarise(
    n = sum(!is.na(mean)),
    media = mean(mean, na.rm = TRUE),
    se = sd(mean, na.rm = TRUE) / sqrt(n),
    .groups = "drop"
  ) |> 
  mutate(quercus_sp = "Q. ilex")

agg.rii.qf <- 
  aggID.df.rii.qf |> 
  filter_out(surv_date == "12/06/2025") |> 
  group_by(surv_date, type_RII, Interacting_species) |> 
  summarise(
    n = sum(!is.na(mean)),
    media = mean(mean, na.rm = TRUE),
    se = sd(mean, na.rm = TRUE) / sqrt(n),
    .groups = "drop"
  ) |> 
  mutate(quercus_sp = "Q. faginea")

agg.rii <- rbind(agg.rii.qi, agg.rii.qf)

ggplot(agg.rii, aes(x = media, y = Interacting_species, colour = quercus_sp)) + 
  geom_point(position = position_dodge(width = .5), size = 1.5) +
  geom_errorbarh(aes(xmin = media - se, xmax = media + se), width = .5, position = position_dodge(width = .5)) +
  geom_vline(aes(xintercept = 0), linetype = "dashed", colour = "red") +
  facet_grid(surv_date~type_RII) +
  ylab("") +
  xlab("RII") +
  labs(title = "Direct and indirect RII") +
  coord_cartesian(xlim = c(-.6, .6)) +
  theme_light() +
  theme(legend.position = "bottom")
```

## 